【裁判字號】    97,非抗,98
【裁判日期】    971031
【裁判案由】    拍賣抵押物
【裁判全文】
臺灣高等法院民事裁定                  97年度非抗字第98號
再抗告人  甲○○
代 理 人  曾大中律師
上列再抗告人因與乙○○間拍賣抵押物事件，對於中華民國97年
6月30日臺灣板橋地方法院97年度抗更二字第1號所為裁定，提起
再抗告，本院裁定如下：
    主  文
原裁定廢棄。
    理  由
一、本件再抗告人聲請意旨略以：相對人乙○○前於民國82年5
    月20日向伊借款新台幣（下同）800萬元，約定88年10月9日
    償還，逾期違約金按每萬元日息10元計算，並於82年5月26
    日以坐落台北縣土城市○○○段341之2地號土地所有權應有
    部分五分之二（即原法院簡易庭96年度拍字第771號裁定附
    表所示之不動產）為擔保，設定本金最高限額800萬元之抵
    押權，並依法登記在案。茲相對人所負債務已屆清償期而未
    為清償，為此提出他項權利證明書、不動產登記簿謄本、抵
    押權設定契約書、臺灣士林地方法院91年度票字第2440號本
    票裁定及其確定證明書、本票等各1份為證，聲請准予拍賣
    上開抵押物。
二、查原裁定將原法院簡易庭准許拍賣上開抵押物之裁定廢棄，
    改為駁回再抗告人之聲請，無非以：再抗告人雖主張相對人
    向其借款800萬元，並由相對人簽發同上金額之本票1紙，但
    已為相對人所否認，雖相對人以所有不動產為其設定同借款
    金額之最高限額抵押權，登記存續期間自82年5月19日起至
    同年6月19日止，約定清償期為同年6月19日（下稱系爭最高
    限額抵押權），惟於抵押權設定契約書上並未載明該抵押權
    擔保債權「限於一定範圍內之法律關係」為何，有他項權利
    證明書、抵押權設定契約書、土地登記謄本等影本存卷可按
    ，是本件依再抗告人所提上開文件為形式上之審查後，尚無
    法明瞭系爭最高限額抵押權擔保「因一定法律關係」所生之
    債權為何，自難遽予認定再抗告人所主張未獲清償之債權，
    是否屬系爭最高限額抵押權所擔保之範圍，即無從准許拍賣
    抵押物為判斷基礎。
三、按抵押權人於債權已屆清償期而未受清償者，得聲請法院拍
    賣抵押物，就其賣得價金而受清償，民法第873條第1項定有
    明文。又聲請拍賣抵押物，原屬非訟事件，法院所為准許與
    否之裁定，無確定實體法上法律關係存否之性質，於債權及
    抵押權之存否，並無既判力。故祇須其抵押權已經依法登記
    ，且債權已屆清償期而未受清償，法院即應為准許拍賣之裁
    定。而對於此項法律關係有爭執之人，為保護其權利，得提
    起訴訟，以謀解決，不得僅依抗告程序聲明其爭執，並據為
    廢棄准許拍賣抵押物裁定之理由。查系爭最高限額抵押權，
    係擔保相對人對再抗告人本金800萬元，違約金日息10元之
    全部債權，此一債權並經板橋地政事務所依法登記完畢，有
    有他項權利證明書、抵押權設定契約書、土地登記謄本等影
    本存卷可按，依土地法第43條規定該登記有絕對效力。相對
    人爭執系爭抵押權之登記為概括最高限額抵押權應不生物權
    效力云云，係對於債權及抵押權之存否有爭執，應提起訴訟
    以謀解決，不得於僅依抗告程序聲明其爭執。本院前次發回
    （97年度非抗字第25號裁定）時業已指明及此，原裁定仍以
    依再抗告人所提出之前開文件為形式上之審查後，尚無法明
    瞭系爭最高限額抵押權擔保「因一定法律關係」所生之債權
    為何，而廢棄原法院簡易庭准許拍賣抵押物之裁定，改為駁
    回再抗告人之聲請，已有未合。何況最高限額抵押權制度，
    於96年5月23日修正民法物權編時，始以法律明文，在此之
    前，係鑑於金融實務之需要予以承認，因此，就設定此類抵
    押權，是否限於擔保一定之法律關係所生債權，初無固定作
    法或見解可資依循，而是依交易習慣之累積，逐漸發展其規
    範，故判斷當事人所設定之最高限額抵押權是否有效，自應
    就設定當時一般交易規範，判斷其效力，方能符合當事人之
    真意，並維護公平。司法實務上，最高法院著成之判例，就
    設定此類抵押權之條件，雖有由寬鬆趨向嚴格之傾向，例如
    66年台上字第1097號判例謂：「所謂最高限額之抵押契約，
    係指所有人提供抵押物，與債權人訂立在一定金額之限度內
    ，擔保現在已發生及將來可能發生之債權之抵押權設定契約
    而言。此種抵押權所擔保之債權，除訂約時已發生之債權外
    ，即將來發生之債權，在約定限額之範圍內，亦為抵押權效
    力所及。」至84年台上字第1967號判例則謂：「抵押權所擔
    保之債權，其種類及範圍，屬於抵押權之內容，依法應經登
    記，始生物權之效力。」但此乃因應社會交易情事所發展出
    之新規範，究難以新判例之見解，一概否認先前已設立登記
    之最高限額抵押權之效力，觀民法第881條之1立法理由謂：
    「一、實務上行之有年之最高限額抵押權，以抵押人與債權
    人間約定債權人對於債務人就現有或將來可能發生最高限額
    內之不特定債權，就抵押物賣得價金優先受償為其特徵，與
    供特定債權擔保之普通抵押權不同，是其要件宜予明定，俾
    利適用，爰增訂第一項規定。二、最高限額抵押權之設定，
    其被擔保債權之資格有無限制？向有限制說與無限制說二說
    ，鑑於無限制說有礙於交易之安全，爰採限制說，除於第一
    項規定對於債務人一定範圍內之不特定債權為擔保外，並增
    訂第二項限制規定，明定以由一定法律關係所生之債權或基
    於票據所生之權利，始得為最高限額抵押權所擔保之債權。
    」並於民法物權編施行法第17條規定，民法第881條之1規定
    ，於民法物權編修正施行前設定之最高限額抵押權，不適用
    之，復於該條之立法理由中指出：「最高限額抵押權於民法
    物權編修正施行前已於實務上行之多年，最高法院並著有若
    干判例，惟就最高限額抵押權擔保債權之範圍、處分、確定
    及實行等尚未能為周延規範。」亦可知最高限額抵押權之設
    定，是否限於擔保一定法律關係所生債權，為立法政策之選
    擇，非本質所當然。原裁定未審酌本件系爭最高限額抵押權
    設定於82年間，與前開66年台上字第1097號判例所示最高限
    額抵押權設定之條件，有無不合之處？得否僅因未表明「一
    定法律關係」，即否定系爭最高限額抵押權效力？等情，遽
    為駁回再抗告人之聲請，非無研求餘地。再抗告意旨指摘原
    裁定不當，求予廢棄，為有理由，應由本院將原裁定廢棄，
    由原法院另為妥適之處理。
四、據上論結，本件再抗告為有理由。爰裁定如主文。
中    華    民    國    97    年    10    月    31    日
                    民事第七庭
                        審判長法  官   鄭三源
                              法  官   邱  琦
                              法  官   呂太郎
正本係照原本作成。
不得再抗告。
中    華    民    國    97    年    11    月    3     日
                              書記官   黃千鶴


司法院資訊處製作；財團法人民間司法改革基金會備份。
